臺灣臺中地方法院民事判決　九十一年度簡上字第四一九號
　　上　訴　人　乙○○
　　被　上訴人　丙○○
　　訴訟代理人　甲○○
右當事人間請求確認本票債權不存在事件，上訴人對於中華民國九十一年七月十二日
本院豐原簡易庭九十一年度豐簡字第二七九號第一審判決提起上訴，本院判決如左：
    主      文
上訴駁回。
第二審訴訟費用由上訴人負擔。
    事      實
甲、上訴人方面：
一、聲明：原判決廢棄，被上訴人第一審之訴駁回。
二、陳述：除與原審判決書所載內容相同者茲予引用外，補稱：
  （一）職權不起訴處分具有犯罪協商性質，不足引為訴外人王珮婕脅迫取得系爭支
        票之證明，上訴人亦否認訴外人王珮婕有何犯罪行為。
  （二）被上訴人刑事告訴內容僅在追訴王珮婕之犯罪行為，並無撤銷給付票款之意
        思表示，縱認被上訴人有撤銷之意思表示，其表示之對象亦為檢察官而非王
        珮婕，難認被上訴人對於王珮婕有依法撤銷給付票款之意思表示存在。
三、證據：援用原審之證據方法。
乙、被上訴人方面：
一、聲明：駁回上訴。
二、陳述：除與原審判決書所載相同者茲予引用者外，補稱：
  （一）附表所示之系爭本票上記載「如違約金額多一倍」等字樣，會使系爭本票歸
        於無效。
  （二）被上訴人於九十一年三月二十一日始收到本院本票裁定，上訴人於票載到期
        日八十八年三月二十日起算三年間均未行使票據權利，被上訴人自得主張時
        效抗辯，否認本票債權存在。
三、證據：援用原審之證據方法。
丙、本院依職權調閱臺灣臺中地方法院檢察署八十八年度偵字第七八五三號偵查卷、
    本院九十一年度票字第五五一一號本票裁定卷。
    理      由
一、本件被上訴人起訴主張：如附表所示本票係訴外人王珮婕以毆打、不讓被上訴人
    離去等強暴脅迫之方法，迫使被上訴人簽發並交付王珮婕，嗣後被上訴人以王珮
    婕及其夫林炳霖妨害自由等情為據，為撤銷系爭本票發票之意思表示而向臺灣臺
    中地方法院檢察署檢察官提出告訴，經檢察官偵查終結，認王珮婕、林炳霖確有
    妨害自由之行為，然因其犯罪情節輕微，且已與被上訴人達成和解，乃於八十八
    年五月十七日為職權不起訴處分確定。而系爭本票經檢察官發還原持有人王珮婕
    後，王珮婕竟將之交付上訴人用以清償債務。則王珮婕於系爭本票到期後，始將
    系爭本票交付上訴人，為期後背書，僅具通常債權轉讓之效力，且上訴人取得系
    爭本票係出於惡意，被上訴人自得以對抗王珮婕之事由對抗上訴人，主張系爭本
    票業因被上訴人撤銷發票行為而失效；縱認被上訴人未於刑事告訴中撤銷系爭本
    票發票之意思表示，被上訴人受王珮婕脅迫於系爭本票上加註「如違約金額多一
    倍」之字樣，將使系爭本票歸於無效，且上訴人自到期日八十八年三月二十日起
    算三年內均未行使票據權利，被上訴人亦可主張時效抗辯，上訴人之票據權利即
    歸於消滅，為此訴請判決確認系爭本票債權不存在等語。
二、上訴人則以：職權不起訴處分具有犯罪協商之性質，不足證明訴外人王珮婕係基
    於脅迫而取得系爭本票；縱認被上訴人係因王珮婕脅迫而簽發系爭本票，上訴人
    對此並不知情，為善意受讓系爭本票。此外，被上訴人刑事告訴內容僅在向檢察
    官表示追訴王珮婕之犯罪行為，並無撤銷給付票款之意思表示，難認被上訴人已
    合法撤銷給付票款之意思表示等語置辯。
三、被上訴人主張系爭本票到期日為八十八年三月二十日，其於九十一年三月二十一
    日始收到上訴人聲請本票強制執行之裁定，上訴人於到期日後三年內均未行使票
    據權利，票據權利已罹於時效消滅，為此主張時效抗辯云云。惟查：上訴人於九
    十一年三月八日即向本院聲請裁定系爭本票准許強制執行，並經本院民事庭於九
    十一年三月十五日為九十一年度票字第五五一一號裁定在案，業據本院調閱本院
    九十一年度票字第五五一一號本票裁定卷查明屬實。是上訴人於系爭本票到期日
    八十八年三月二十日起算屆滿三年前之八十八年三月八日即已行使票據權利聲請
    本票裁定准予強制執行，依民法第一百二十九條之規定，自發生時效中斷之效力
    ，則被上訴人主張系爭本票票據權利已罹於時效而消滅，顯不足採。
四、次按票據上記載本法所不規定之事項者，不生票據上之效力，票據法第十二條定
    有明文，本件被上訴人經訴外人王珮婕要求於系爭本票上加註「如違約金額多一
    倍」等字樣（見下述臺灣臺中地方法院檢察署八十八年度偵字第七八五三號不起
    訴處分書所載），此違約金約定之記載雖係票據法所不規定之事項，但其記載並
    未抵觸票據之本質，非學說上所稱之「記載有害事項」，而屬上開法條所指之「
    記載無益事項」，僅該記載不生票據上之效力，系爭本票本身之效力仍不受影響
    ，是被上訴人主張系爭本票因加註「如違約金額多一倍」之記載全部歸於無效云
    云，亦無可採。
五、再按因被脅迫而為意思表示者，表意人得於脅迫終止後一年內撤銷其意思表示，
    又法律行為經撤銷者，視為自始無效，民法第九十二條第一項前段、第九十三條
    及第一百十四條第一項定有明文；又解釋意思表示，應探求當事人之真意，不得
    拘泥於所用之辭句，民法第九十八條亦定有明文。經查：
    (一)本件上訴人雖否認其前手王珮婕係以脅迫之不法方法，自被上訴人取得系爭本
      票，惟被上訴人陳稱王珮婕毆打其胸部等情，有驗傷單一紙附於臺灣臺中地方
      法院檢察署八十八年度偵字第七八五三號偵查卷內可證，且訴外人王珮婕亦於
      刑事偵查中坦承：「我當時因他（被上訴人）騙我，我有打他二個耳光，當時
      他要走，我有用手攔住他。」等語（見偵查卷第二十六頁），均經本院依職權
      調閱臺灣臺中地方法院檢察署前揭偵查卷宗查明屬實。而王珮婕以強暴、脅迫
      之方法使被上訴人簽發並交付系爭本票，涉犯刑法第三百零四條之罪，亦經檢
      察官認定，並認所犯為同法第六十一條第一款之輕微案件，乃參酌王珮婕之犯
      罪情節輕微、素行良好，又與被上訴人達成和解等情，而以不起訴處分為適當
      ，亦有不起訴處分書影本一件附於原審卷內可憑，是被上訴人所稱上訴人之前
      手王珮婕係以強暴脅迫之不法方式取得系爭本票等情，堪信為真實。
    (二)按告訴人之告訴，固為使被告受刑事訴追為目的，向偵查機關申告犯罪事實之
      行為，故被上訴人對王珮婕提出妨害自由之告訴，既非向訴外人王珮婕為之，
      倘無其他之陳述，自難認被上訴人提出刑事告訴即屬依法撤銷發票之意思表示
      。然查被上訴人於八十八年五月六日偵查庭中表示：「（要追究被告二人刑責
      ？）如果他們願意一筆勾消的話，我願意不追究對方之刑責，包括那二十萬元
      我也不願意捐了。」經檢察官當庭詢問王珮婕意見，王珮婕陳稱：「（可否接
      受？）那二十萬元捐不捐，我可以不過問，但律師費要一人一半。」等語（見
      前揭偵查卷第四十七、四十八頁），探求被上訴人之真意，係在希冀透過撤回
      刑事告訴，解決其與王珮婕之一切糾紛，則被上訴人所稱「包括那二十萬元我
      也不願意捐了」等語，應即含有撤銷原應王珮婕要求捐獻予慈濟功德會而簽發
      系爭本票之意思表示，則此「一筆勾消」意即撤銷發票之意思表示，在被上訴
      人與王珮婕之對話間，已達到王珮婕並為其所了解，自可發生撤銷之效力，是
      系爭本票於上訴人之前手王珮婕以強暴脅迫方式自被上訴人處取得，經被上訴
      人於脅迫終止後一年內為撤銷之意思表示，依民法第一百十四條第一項規定，
      則此被脅迫而簽發系爭本票之法律行為自始無效，故王珮婕自始未取得系爭本
      票之債權。
六、再按到期日後之背書，僅有通常債權轉讓之效力，票據法第四十一條第一項定有
    明文。上訴人自承其於到期日後始取得系爭本票，依前揭規定，僅有通常債權轉
    讓之效力，則被上訴人自得以對抗上訴人前手王珮婕之前述事由對抗上訴人；又
    依民法第九十二條第二項之反面解釋，因被脅迫而為意思表示，其意思表示經撤
    銷後得以之對抗善意第三人，是縱上訴人不知其前手王珮婕係以脅迫方式取得系
    爭本票，上訴人亦不得主張善意取得，享有票據上之權利。
七、綜上所述，上訴人之前手王珮婕既因以脅迫方式自被上訴人取得系爭本票，經被
    上訴人為撤銷之意思表示而自始未取得系爭本票之債權，則被上訴人得以此事由
    對抗上訴人。從而，被上訴人請求確認上訴人所持有由被上訴人簽發之系爭本票
    債權不存在，要屬正當，應予准許。原審據以判決確認上訴人持有被上訴人簽發
    如附表所示本票債權不存在，並無違誤，上訴論旨求予廢棄改判，為無理由，應
    駁回其上訴。
八、據上論結，本件上訴為無理由，依民事訴訟法第四百三十六條之一第三項、第四
    百四十九條第一項、第七十八條，判決如主文。
中　　　華　　　民　　　國　　九十一　　年　　 十二　　 月　　 十二　　 日
                            臺灣臺中地方法院民事第五庭
~B審判長法官　張惠立
~B法　　　官　何世全
~B法　　　官　王邁揚
右為正本係照原本作成。
不得上訴。
中　　　華　　　民　　　國　　九十一　　年　　 十二　　月　　  十二 　　日
~B法院書記官　簡芳敏
附表：
┌───┬──────────┬─────────┬──────┬────┐
│編號  │  發     票     日  │  到    期    日  │ 金      額 │票   號 │
│      │    （ 民 國 ）     │   （ 民 國 ）    │ （新台幣） │        │
├───┼──────────┼─────────┼──────┼────┤
│ 一   │ 八十八年三月十五日 │八十八年三月二十日│  二十萬元  │0000000 │
└───┴──────────┴─────────┴──────┴────┘
